臺灣高等法院民事裁定
109年度抗字第848號
抗  告  人  李幸勲  籍設桃園市○鎮區○○路000號○○○○                      ○○○○○）


上列抗告人因與相對人曾秀鈺間聲明異議事件，對於中華民國10
9年5月22日臺灣桃園地方法院109年度事聲字第15號裁定，提起
抗告，本院裁定如下：
    主  文
原裁定廢棄。
    理  由
一、抗告意旨略以：伊長期在大陸地區做生意，短暫返國期間則
    居住於屏東老家（即屏東縣○○市○○路0段000號，下稱系爭屏
    東地址），並以該址為對外聯絡處所。民國104年間伊與友
    人投資購買門牌號碼桃園市○鎮區○○路000巷00弄00號房地（
    下稱系爭房地），為向銀行辦理貸款，故將戶籍遷入該址（
    下稱系爭戶籍地址），實際上伊未曾居住於系爭戶籍地址，
    亦無以系爭戶籍地址作為住所之意，且系爭房地以原法院10
    5年度司執字第29146號執行事件（下稱系爭執行事件）遭查
    封拍賣，執行法院現場履勘時亦記載系爭房地為空屋。相對
    人為伊表姊，明知伊係以系爭屏東地址作為對外聯絡處所，
    竟於105年間向原法院聲請支付命令，且故意以系爭戶籍地
    址作為送達地址，致伊無法收受原法院對伊核發之108年度
    司促字第3227號支付命令（下稱系爭支付命令），系爭支付
    命令顯未合法送達，原法院司法事務官以108年度司促字第3
    227號處分書（下稱原處分）撤銷系爭支付命令確定證明書
    ，即屬有據。原裁定廢棄原處分，顯有違誤，爰抗告求為廢
    棄原裁定等語。
二、按依民法第20條第1項之規定，依一定事實足認以久住之意
    思，住於一定之地域者，即為設定其住所於該地。顯見我國
    民法關於住所之設定，兼採主觀主義及客觀主義之精神，必
    須主觀上有久住一定地域之意思，客觀上有住於一定地域之
    事實，該一定之地域始為住所，故住所並不以登記為要件，
    住所之廢止亦同。戶籍法為戶籍登記之行政管理規定，戶籍
    地址乃係依戶籍法所為之登記事項，戶籍法第23條、第24條
    固規定：戶籍登記事項有變更時，應為變更之登記，戶籍登
    記事項有錯誤或脫漏時，應為更正之登記，但此僅係戶政管
    理之行政規定。以故，戶籍登記之處所固得資為推定住所之
    依據，惟倘有客觀之事證，足認當事人已久無居住該原登記
    戶籍之地域，即不得僅憑原戶籍登記之資料，一律解為其住
    所（最高法院97年度台抗字第118 號裁定意旨參照）。又民
    事訴訟法第138條所規定之寄存送達，限於不能依同法第136
     條及第137條規定行送達者，始得為之，設其送達之處所，
    雖原為應受送達人之住居所而實際上已遷徒他處者，該原住
    居所即非應為送達之處所，自不得於該原住居所為寄存送達
    （最高法院108年度台抗字第648號裁定意旨參照）。
三、經查：
　㈠相對人對抗告人聲請核發支付命令，經原法院核發系爭支付
    命令，並於108年3月4日以寄存送達方式送達於抗告人當時
    設籍之系爭戶籍地址，因抗告人未於不變期間內提出異議，
    原法院於108年4 月8日核發支付命令確定證明書予相對人等
    情，有聲請支付命令狀、戶籍謄本、個人戶籍資料查詢結果
    、支付命令、送達證書、確定證明書可參（原法院司促字卷
    第2頁至第6頁、第15頁至第16頁參照）。
　㈡抗告人雖於104年7月29日將其戶籍遷入系爭戶籍地址（原法
    院司促字卷第3頁），惟系爭房地以系爭執行事件遭查封拍
    賣，執行法院於105年5月6日測量時查知系爭房地為空屋，
    並於拍賣公告記載略以：「假扣押查封時第三人稱係受債務
    人（即抗告人）委託前來開門，並稱拍賣標的非海砂屋、輻
    射屋、非凶宅、無因地震、火災嚴重受損情形，且拍賣標的
    係空屋無人居住，債務人未居住於此…，本院於民國105年5 
    月6日測量增建時，拍賣標的物係空屋…」等語（原法院司促
    字卷第30頁）。嗣系爭房地拍定後復經轉手，現任屋主周冠
    宇亦於轄區警員查訪時陳稱：系爭房地是伊108年10月間向
    仲介公司購買，伊不認識抗告人等語（原法院司促字卷第40
    頁）；鄰居陳雅惠亦陳稱已住在該處18年，不認識抗告人，
    未見過其出入等語（原法院司促字卷第41頁）。堪認抗告人
    確實未住居於系爭戶籍地址，自不得僅以其設籍於系爭戶籍
    地址，逕認其有以系爭戶籍地址為其住所之意思。又抗告人
    委託他人於執行期日到場，係為配合法院處理系爭房地之強
    制執行事宜，尚不能解為有以系爭戶籍地址為住所之意思。
　㈢抗告人另主張：伊長期在大陸地區做生意，短暫返國期間則
    住居於屏東老家，並以該址為對外聯絡處所，相對人為其表
    姊，明知上情，故最初係向伊居所地法院即臺灣屏東地方法
    院（下稱屏東地院）聲請支付命令，經屏東地院於108年1 
    月31日裁定命相對人應於收受裁定7日內補正提出伊最新戶
    籍謄本，詎相對人收受後並未補正，而於同年2月14日改向
    原法院聲請核發系爭支付命令等情，業據提出入出國日期證
    明書、屏東地院108年度司促字第956號裁定為憑（本院卷第
    25頁至第31頁），核與警員赴系爭屏東地址查訪後之職務報
    告記載：抗告人之母吳鳳梅指稱抗告人長期在北部（實為國
    外）做生意，至少長達3 年以上，偶爾回來看看父母，並未
    居住於系爭屏東地址等語（原法院司促字卷第38頁）相符，
    可徵抗告人長期於境外從事商業活動，主觀上並無在系爭戶
    籍地址久住之意，客觀上亦無在系爭戶籍地址久住之事實，
    雖亦無久住於系爭屏東地址之客觀事實，惟得經由系爭屏東
    地址聯繫抗告人，且此情形為相對人所明知。
　㈣抗告人106年5月24日、106年10月12日於系爭執行事件提出之
    民事陳報狀，所載地址為「住○○市○鎮區○○路000巷00弄00號
    」（即系爭戶籍地址）、「居屏東縣○○市○○路0段000號」（
    即系爭屏東地址）（原法院事聲字卷第36頁、第38頁），惟
    抗告人於出具上開書狀之日期均不在國內，有入出國日期證
    明書可參（原法院事聲字卷第25頁、27頁），是抗告人陳稱
    該2份民事陳報狀係委託律師出具，律師係依實務上常見作
    法填載其「住」於戶政管理系統登記有案之系爭戶籍地址，
    「居」於得實際聯絡抗告人之系爭屏東地址等節，即可採信
    ，尚不能以上開2紙陳報狀之記載，逕認系爭戶籍地址即為
    抗告人之住所。
　㈤從而，原法院就系爭支付命令對非抗告人住所、居所地之系
    爭戶籍地址所為之送達，不合於民事訴訟法第136條之規定
    ，是系爭支付命令於系爭戶籍地址為寄存送達，不生合法送
    達之效力。則系爭支付命令於核發後，三個月內不能送達於
    抗告人，依民事訴訟法第515條第1項之規定，系爭支付命令
    失其效力，應堪認定。　　
四、綜上所述，系爭支付命令核發後，因三個月內不能送達於抗
    告人，而失其效力。原法院司法事務官以原處分撤銷系爭支
    付命令之確定證明書，尚無違誤，原裁定廢棄原處分，則有
    未洽。抗告意旨指摘原裁定不當，求予廢棄改判，為有理由
    。
五、據上論結，本件抗告為有理由，爰裁定如主文。 　　
中　　華　　民　　國　　109 　年　　12　　月　　31　　日
                  民事第三庭    
                      審判長法  官  王怡雯
                            法  官  何君豪     
                            法  官  朱美璘             
正本係照原本作成。
本裁定除以適用法規顯有錯誤為理由外，不得再抗告。如提起再
抗告，應於收受送達後10日內委任律師為代理人向本院提出再抗
告狀。並繳納再抗告費新臺幣１千元。
中　　華　　民　　國　　110 　年　　1 　　月　　4 　　日
                            書記官  陳禹任